【裁判字號】    98,訴,778
【裁判日期】    981127
【裁判案由】    拆屋還地
【裁判全文】
臺灣桃園地方法院民事判決               98年度訴字第778號
原      告  丁○○
            丙○○
共      同
訴訟代理人  林清漢律師
複  代理人  韓曉玲
被      告  甲○○
            乙○○
共      同
訴訟代理人  孔菊念律師
            童逸賢
上列當事人間請求拆屋還地事件，本院於民國98年11月9 日言詞
辯論終結，判決如下：
    主  文
被告甲○○應將坐落於桃園縣龍潭鄉○○○段三一九之十二地號
土地上，如附圖所示編號A 部分，面積二百八十一平方公尺之建
物；如附圖所示編號C 部分，面積八平方公尺之水池；如附圖所
示編號E 部分，面積五十二平方公尺之花園；及藍色部分圍牆拆
除後，與被告乙○○將上開占有之土地返還原告及其他共有人。
訴訟費用由被告負擔。
    事實及理由
壹、程序方面：
一、按原告於判決確定前，得撤回訴之全部或一部。但被告已為
    本案之言詞辯論者，應得其同意。民事訴訟法第262 條第1
    項定有明文。經查，原告起訴時原併列童逸賢為本件被告，
    嗣於被告尚未為本案言詞辯論前之本院民國98年4 月21日所
    行調解程序中，以言詞向本院撤回對被告童逸賢之起訴（見
    本院97年度壢簡調字第557 號卷第76頁，下稱本件調解卷）
    ，核與上開規定尚無不合，應予准許。
二、次按，訴狀送達後，原告不得將原訴變更或追加他訴，但被
    告同意或請求之基礎事實同一者，不在此限。被告於訴之變
    更或追加無異議，而為本案之言詞辯論者，視為同意變更或
    追加，民事訴訟法第255 條第1 項但書第1 款、第2 款、第
    2 項定有明文。查原告起訴時原係聲明：被告童逸賢應將坐
    落於桃園縣龍潭鄉○○○段319-12號地號土地（下稱系爭土
    地）上如附圖之建物（面積待測量）拆除後，與被告甲○○
    、乙○○應將占有之土地共同返還原告及其他共有人。嗣經
    原告撤回對被告童逸賢部分之訴，並經本院會同桃園縣大溪
    地政事務所人員至現場履勘、繪製複丈成果圖後，於98年4
    月21日以民事準備書狀(一)將原聲明變更如主文所示（見本件
    調解卷第78頁、本院卷第62頁）。又原告於同年8 月5 日追
    加系爭土地共有人之一之丙○○為本件原告，而所為請求仍
    與原請求相同，原告此部分所為訴之追加，併上開變更訴之
    聲明所為訴之變更，經核其請求之基礎事實同一；且被告均
    無異議而為本案言詞辯論，應視為同意原告上開訴之變更、
    追加，揆諸上開規定，均無相違，應予准許。
貳、實體方面：
一、原告起訴主張：系爭土地面積共4,856 平方公尺，為伊與諸
    多徐氏宗親等近百人所共有，詎被告甲○○未經伊及其他共
    有人同意，於其上興建鐵皮建物及圍籬等設施，並與被告乙○○共同占有使用，致影響原告及其他共有人權利之行使。
    爰依民法第767 條、第821 條之規定，起訴請求被告甲○○
    將其於系爭土地上所興建之地上物拆除後，與被告乙○○將
    所占用之系爭土地返還於原告及其他共有人，並聲明：如主
    文所示等語。
二、被告則以：
  (一)緣被告甲○○與徐鳳添相識30餘年，且曾有同財共居之關係
    ，被告乙○○患有中度精神疾病，而被告甲○○亦患有高血
    壓、心臟病、糖尿病、冠心病及消化性潰瘍等疾病，因而徐
    鳳添方將渠管理之系爭土地邀集被告甲○○共同開墾，其條
    件為被告甲○○出資約新台幣（下同）300 多萬元整地及興
    建地上物（興建完成於94年6 月12日），該地上物並經戶政
    機關合法設立門牌為「桃園縣龍潭鄉○○村○○鄰○○路368
    巷50號」之建物（以下稱系爭建物）。徐鳳添感於被告甲○○照顧之情及出資整地、興建系爭建物之事實，因恐口說無
    憑及日後徐鳳添之後代對此有所爭執之故，雙方遂於94年8
    月15日簽立契約書。該契約書第3 條約定：「甲方（即徐鳳
    添）同意無償提供乙方（即被告甲○○）永使用前開土地，
    乙方百歲之後由其繼承人承繼地上物之所有權及土地之使用
    權，甲方及其繼承人均無異議，如有糾紛自當出面排解，絕
    不損害乙方及其繼承人應有權益」等語，可知徐鳳添除同意
    被告甲○○永久無償使用系爭土地外，且被告甲○○之繼承
    人亦得繼承系爭土地之使用權。而徐鳳添為系爭土地共有人
    之一，據渠生前稱系爭土地原係家族之祖產而為渠分配所得
    ，得由其永久自由使用收益，並為包括原告在內之系爭土地
    共有人所認同，此由徐鳳添占有系爭土地歷之有年，且系爭
    房屋落成後，被告甲○○與徐鳳添曾宴請親友，當時有包含
    原告在內之系爭土地共有人多人到場祝賀，而其等均未對徐
    鳳添提供系爭土地予被告占有使用，有任何干涉等情，可證
    明徐鳳添確有永久自由使用收益系爭土地之權利，故被告實
    有合法權源占有系爭土地。
  (二)被告甲○○經徐鳳添同意其於系爭土地上興建房屋，已如前
    述，而原告為徐鳳添之弟，亦與被告甲○○相識30餘年，對
    於徐鳳添將系爭土地提供予被告甲○○使用等情，知之甚詳
    。被告甲○○自93年起開始進行系爭土地整地、建屋之工程
    ，原告因居住於系爭土地附近，施工期間常至系爭土地現場
    查看施工情況，未曾對於系爭土地上興建房屋之事為任何異
    議。系爭建物於94年6 月間完工後，原告更赴宴恭賀新居落
    成並致贈禮金，原告於被告居住系爭建物期間，更多次至其
    家中造訪。而據台灣台南地方法院93年訴字第1432號判決揭
    示：「原告兄弟於被告拆除祖厝、興建系爭建物新居落成宴
    客，猶連袂參加並致禮金，被告建屋居住達2 、30年，期間
    原告多次返鄉掃墓，均無異議，於分割共有物案件審理時，
    亦主張分得被告房屋所在之基地，並據本院判決確定，堪認
    原告有默示同意被告使用系爭土地建屋居住之意思」，依前
    開判決意旨，本件原告在明知被告於系爭土地上建屋居住，
    卻未為異議或反對，甚至於系爭建物新居落成宴客時，赴宴
    並致贈禮金，堪認已默示同意被告占有使用系爭土地。
  (三)按行使權利，履行義務，應依誠實及信用方法，民法第148
    條第2 項定有明文，此即學理上所稱之「誠信原則」，乃斟
    酌事件之特別情形，衡量雙方當事人彼此之利益，使其法律
    關係臻於公平妥當之一種法律原則。誠信原則為私法之基本
    原則，行使債權、履行債務之內容、時期、場所均應依此規
    定，即一切法律關係的發生、存續、終了及一切權利的行使
    ，義務的履行均應受其支配，蓋法律為社會生活的規範，非
    以誠實信用為最高法律原則，無以實現社會的妥當性與公平
    。於誠信原則之實踐上，最高法院56年台上字第1708號判例
    闡示：「上訴人就系爭土地上雖非無租賃關係，然於被上訴
    人未履行出租人之義務達十一年之久，上訴人迄未行使其租
    賃權或聲請為假處分，以保全強制執行，坐令被上訴人在系
    爭土地上建築房屋、種植果樹，耗費甚鉅，始引起訴訟求命
    其除去地上物交付土地，核其情形，雖非給付不能，然亦係
    權利之濫用，有違誠信原則。」最高法院89年台上字第2606
    號判決意旨揭示「行使權利，履行義務，應依誠實及信用方
    法，民法第一百四十八條第二項定有明文。本件上訴人於拍
    賣取得一一八之一號等九筆土地所有權後，明知坐落其上之
    建物屬金○成公司所有，金○成公司占用該基地對上訴人並
    無正當權源，卻不訴請拆屋還地，反另向執行法院指封拍賣
    系爭建物，並就拍得價金取償，其行為顯已表示不行使拆屋
    還地請求權，並默示同意拍定人於該建物可使用之期限內繼
    續使用該基地，引起拍定人（即被上訴人）之正當信任，嗣
    後上訴人再本於民法第七百六十七條物上請求權提起本件訴
    訟，請求被上訴人拆除土地上之系爭建物，實屬權利之濫用
    ，有違誠信原則，被上訴人此部分抗辯，非無理由，應認被
    上訴人可使用該基地至原建物滅失或不堪使用時為止」，上
    開最高法院裁判所揭示之「權利失效」法律原則，即權利者
    在相當期間內不行使其權利，依特別情事足以使義務人正當
    信任權利者不欲其履行義務，基於誠信原則不得再為主張。
    本件原告於被告甲○○自93年起出資整理系爭土地並著手建
    屋之始即已得知，期間從未有任何反對之表示，坐令被告在
    系爭土地上整地、建屋而耗費甚鉅，其後更曾致贈禮金祝賀
    新居落成，已如前述，卻於被告斥資建屋完成並已在內居住
    逾3 年後，始提起本件訴訟請求被告拆屋還地，顯係權利之
    濫用，實有悖誠信原則，依上開最高法院判決意旨，原告在
    相當期間內不行使權利，且其行為足以引起被告之正當信賴
    ，以為原告已不欲行使其權利，則基於誠信原則，原告不得
    再為主張。
  (四)本件證人戊○○於98年7月20日言詞辯論期日證稱：「（被
    告訴訟代理人問：這段時間裡，有無看過原告或任何徐家的
    人到場關切施工狀況？）有，他們將近一個月來一次，有經
    過就會進來看一下，他們的名字我不知道，我只認識丁○○
    與徐鳳添，其他我只知道是徐家的人，我與他們沒有交情。
    」、「（被告訴訟代理人問：證人意思是否為從整地開始，
    一直到房屋蓋好，一年多期間，丁○○及徐家的人都知道建
    屋工程的進行？也都有來關心，與到場來看，但沒有到場表
    示過土地是他們的，甲○○不能整地及在土地上蓋房屋？）
    是的。」、「（被告訴訟代理人問：房屋蓋好後，甲○○與
    徐鳳添是否有請客？）有」、（被告訴訟代理人問：當時你
    有無去？）有，徐家的人也有很多人去。」、「（被告訴訟
    代理人問：在房屋蓋好後，丁○○、徐家的人有無再來過蓋
    好的房屋內找被告甲○○聊天）有，丁○○部分我有看過二
    次，他們徐家的人有常去。」等語，可證明原告丁○○在內
    之眾多系爭土地共有人，自系爭建物施工期間即已知悉被告
    甲○○已經徐鳳添同意占有使用系爭土地之事實，施工期間
    其等時常至現場關切施工情形，且未為任何異議或反對，系
    爭房屋新居落成時更赴宴祝賀，之後更常至系爭房屋造訪，
    則依據前開最高法院判例及判決所揭示之「權利失效」法律
    原則，原告等之行為顯已表示不行使拆屋還地請求權，默示
    同意其可於系爭土地上興建房屋，引起其正當之信任，相信
    徐鳳添對系爭土地有管理使用權限，而原告等人卻於其斥資
    建屋完成並已在內居住逾3 年後，始提起本件訴訟請求拆屋
    還地，顯係權利之濫用，原告之行為實有悖誠信原則。
  (五)綜上，被告占有系爭土地實有合法權源，且經原告等共有人
    之默示同意，原告提起本件訴訟，實為權利濫用，有違誠信
    原則等語，資為抗辯，並聲明：原告之訴駁回。
三、原告主張：系爭坐落於桃園縣龍潭鄉○○○段319-12號地號
    之土地，面積共4,856 平方公尺，為原告及其他共有人合計
    111 人所共有，原告丁○○之應有部分為二一六００分之一
    二０六，原告丙○○之應有部分為二一六００分之一七六。
    而被告甲○○於系爭土地上建有如附圖所示編號A 建物部分
    （面積281 平方公尺）、編號C 水池部分（面積8 平方公尺
    ）、編號E 花園部分（面積52平方公尺）及藍色部分之圍牆
    ，並以上述地上物，而與被告乙○○共同占用系爭土地上開
    範圍等之事實，業據提出土地登記第二類謄本為證，且為被
    告所不爭執，復經本院於98年1 月22日履勘現場，並囑託桃
    園縣大溪地政事務所人員測量，製有勘驗筆錄及土地複丈成
    果圖在案（見本件調解卷第5-31、60-65 頁、本院卷第20頁
    ），堪信為真正。
四、原告復主張：被告係無權占有系爭土地等語，然為被告所否
    認，並辯以前詞。經查：
  (一)按當事人主張有利於己之事實者，就其事實有舉證之責任，
    民事訴訟法第277 條前段定有明文。又以無權占有為原因，
    請求返還所有物之訴，被告對原告就其物有所有權存在之事
    實無爭執，而僅以非無權占有為抗辯者，原告於被告無權占
    有之事實，無舉證責任。被告應就其取得占有，係有正當權
    源之事實證明之。如不能證明，則應認原告之請求為有理由
    ，最高法院著有92年度台上字第312 號判決意旨可供參考。
    本件系爭土地為原告與他人共有，既為被告所不爭執，僅抗
    辯其非無權占有使用系爭土地，被告自應就其占有使用系爭
    土地係有正當權源之事實，負舉證責任。
  (二)被告雖辯稱：據徐鳳添生前所稱，渠為系爭土地之共有人，
    並取得永久管理使用權而為管理人，於94年8 月15日與其簽
    立契約書，同意其於系爭土地建築上開地上物，且於系爭建
    物施工期間，原告等其他共有人時常至現場關切施工情形，
    而未為任何異議或反對，系爭房屋新居落成時更赴宴祝賀，
    之後更常至系爭房屋造訪等語，惟原告就徐鳳添亦為系爭土
    地共有人之一，固不爭執，惟否認徐鳳添為系爭土地之管理
    人而有永久管理使用之權及其他各情，揆諸上開說明，自應
    由被告就此舉證以實其說。被告雖提出禮簿、原告丁○○具
    名之紅包袋以證上情（見本件調解卷第84-94 頁），惟據原
    告否認上開私文書之真正，依民事訴訟法第357 條之規定，
    應由舉證人即被告證其真正，然被告於本件並未就其真正舉
    證證明之，本院已難憑採。次查，被告聲請調查之證人即上
    述契約書之見證人戊○○雖到庭證稱：系爭建物等之興建工
    程為徐鳳添、被告甲○○向渠接洽，費用約300 多萬元由被
    告甲○○支付，整地時徐鳳添說系爭土地是他的，興建期間
    有看過原告、徐家人到場，只認識原告丁○○及徐鳳添，其
    他只知是徐家的人，渠與之沒有交情，沒有聽人表示系爭土
    地是他的或被告甲○○不能興建房屋於其上，渠不知系爭土
    地是何人所有，徐鳳添說是他的，土地謄本上所示的所有權
    人只認識徐鳳添、丁○○及1 、2 位比較常往來的侄子，從
    工地來看，也看不出是徐鳳添還是被告甲○○要蓋屋，契約
    書是房子蓋好後簽的，是要給被告甲○○一個保障等語（見
    本院卷第37-39 頁）。然而，系爭土地是由111 人所共有，
    已如前述，且依上述土地登記謄本所載，亦有多位共有人設
    籍於桃園縣以外之縣市，並非均居住於系爭建物附近，是被
    告上開舉證，尚無從證明所有共有人均有明知其於系爭土地
    建屋使用之事實，更無從以之進一步證明徐鳳添確為系爭土
    地之管理人。再者，依被告所辯：徐鳳添以上述契約書使其
    取得系爭土地之使用權，並同意其於其上建屋等語，則徐鳳
    添上開所為，自係就系爭土地全部而非應有部分所為之處分
    行為無訛。然按，共有物之處分，應得共有人之同意，為民
    法第819 條第2 項所明定，如共有人未得他共有人全體之同
    意擅自處分共有物，此項處分行為雖非當然無效，僅對他共
    有人不生效力而已，然仍須他共有人全體事後承認，始得溯
    及行為時發生效力。因此，被告固辯稱徐鳳添已以上述契約
    書同意其使用系爭土地等語，然被告既未能證明徐鳳添確為
    系爭土地之管理人，則該契約書縱然屬實，於未得全體共有
    人承認前，對於他共有人亦不生效力。承此，即令被告辯稱
    原告丁○○等共有人曾於其建屋期間到場未為反對等情屬實
    ，該等共有人仍非共有人全體，被告仍無從以上開契約書或
    部分曾經到場共有人之不反對，辯稱已得全體共有人之承認
    ，而對抗原告於本件所行使之全體共有人之權利，是被告上
    開所辯，均無可採。又本件原告所行使者，既係全體共有人
    之權利，則被告辯稱原告等共有人明知其於系爭土地建物卻
    不反對，坐令其耗費鉅資後，再提起本件，有違誠實信用原
    則、權利失效原則，而屬權利濫用云云，因被告未能證明全
    體共有人均有上情存在，則被告此一所辯，亦無可採。
五、次按，所有人對於無權占有或侵奪其所有物者，得請求返還
    之。對於妨害其所有權者，得請求除去之。有妨害其所有權
    之虞者，得請求防止之。各共有人對於第3 人，得就共有物
    之全部為本於所有權之請求。但回復共有物之請求，僅得為
    共有人全體之利益為之。民法第767 條、第821 條定有明文
    。本件被告既未能證明其就系爭土地有何占有使用之正當權
    源，則原告主張被告於其上搭建系爭建物、水池、花園及圍
    牆等地上物係為無權占有等語，自屬可採，原告並依上開規
    定，請求被告甲○○拆除上開地上物，並與被告乙○○共同
    返還所占用之系爭土地予伊及全體共有人，亦屬有據。
六、從而，原告本於物上請求權及共有之法律關係，請求被告甲○○將坐落系爭土地上如附圖所示編號A 、C 、E 部分之地
    上物拆除，並將與被告乙○○共同占有之系爭土地返還於原
    告及共有人全體，為有理由，應予准許。
七、本件事證已臻明確，兩造其餘之主張、陳述及所提之證據資
    料，核與判決結果無何影響，爰不一一論述，附此敘明。
八、據上論結，本件原告之訴為有理由，依民事訴訟法第78條，
    判決如主文。
中    華    民    國    98    年    11    月    27    日
                  民事第一庭    法  官  范明達
以上正本係照原本作成
如對本判決上訴，須於判決送達後20日內向本院提出上訴狀
中    華    民    國    98    年    11    月    30    日
                                書記官  張豐松

司法院資訊處製作；財團法人民間司法改革基金會備份。
